【裁判字號】    97,上訴,305
【裁判日期】    970402
【裁判案由】    妨害自由等
【裁判全文】
臺灣高等法院刑事判決                 97年度上訴字第305號
上  訴  人  臺灣板橋地方法院檢察署檢察官
被      告  乙○○
上列上訴人因被告妨害自由等案件，不服臺灣板橋地方法院96年
度訴字第1810號，中華民國96年10月16日第一審判決（起訴案號
：臺灣板橋地方法院檢察署96年度偵續一字第16號），提起上訴
，本院判決如下：
    主  文
原判決撤銷。
乙○○傷害人之身體，處有期徒刑參月，如易科罰金，以銀元參
佰元即新臺幣玖佰元折算壹日。減為有期徒刑壹月又拾伍日，如
易科罰金，以銀元參佰元即新臺幣玖佰元折算壹日。
    事  實
一、乙○○因不滿其妹鍾麗珠（所涉傷害與妨害自由罪嫌，業經
    臺灣板橋地方法院檢察署94年度偵續字第279 號、第30號不
    起訴處分確定），於民國（下同）92年11月10日下午2 時許
    ，在臺北縣土城市○○路○段204號居所，遭其同居男友甲○
    ○毆打（所涉傷害犯行，已經臺灣板橋地方法院93年度易字
    第320號判處有期徒刑3月，並經本院駁回上訴確定在案），
    於翌（11）日凌晨2時許，在上址2樓發覺甲○○未經鍾麗珠
    同意私自進入該處居所後，竟基於傷害之犯意，徒手毆打甲
    ○○，並將甲○○壓制在地而逮捕之，且報警前往上址處理
    ，致使甲○○受有頭部創傷、臉部撕裂傷、挫傷、左耳、右
    足挫傷、右眼瞼撕裂傷、眼睛鈍挫傷、眼結膜下出血之傷害
    。
二、案經被害人甲○○訴由臺灣板橋地方法院檢察署檢察官偵查
    起訴。
    理  由
壹、程序部分：
    按刑事訴訟法第159條之5明定：「被告以外之人於審判外之
    陳述，雖不符前四條之規定，而經當事人於審判程序同意作
    為證據，法院審酌該言詞陳述或書面陳述作成時之情況，認
    為適當者，亦得為證據。」、「當事人、代理人或辯護人於
    法院調查證據時，知有第一百五十九條第一項不得為證據之
    情形，而未於言詞辯論終結前聲明異議者，視為有前項之同
    意。」，其立法理由在於傳聞證據未經當事人之反對詰問予
    以核實，乃排斥其證據能力。惟當事人如放棄對原供述人之
    反對詰問權，於審判程序表示同意該等傳聞證據可作為證據
    ，此時，法院除認該傳聞證據欠缺適當性外，自可承認其證
    據能力。又當事人、代理人或辯護人於調查證據時，知有刑
    事訴訟法第159條第1項不得為證據之情形，卻表示「對於證
    據調查無異議」、「沒有意見」等意思，而未於言詞辯論終
    結前聲明異議者，應視為已有將該等傳聞證據採為證據之同
    意（最高法院93年度台上字第3533號、94年度台上字第2976
    號判決意見參照）。經查：本件檢察官、被告於本院準備程
    序中就本案卷內各項供述證據資料之證據能力均表示不爭執
    （見本院卷第25頁反面至26頁），復於審判期日就本院一一
    提示之證據於言詞辯論終結前，均未就所調查之證據主張有
    刑事訴訟法第159條第1項不得為證據之情形，本院審酌該等
    供述證據作成時之情況，並無不法之情事，認為適當，是參
    照上開說明要旨，上開書面陳述證據，均有證據能力。
貳、實體部分：
一、訊據被告乙○○矢口否認有何傷害犯行，辯稱：伊於92年11
    月11日凌晨2時許，見到告訴人甲○○藏在伊住處之3樓床底
    下，後來伊請告訴人到2 樓後，證人鍾麗珠就打電話報警，
    但告訴人欲逃跑，伊才抓住告訴人，並將之壓在地上，可能
    因為伊在抓住告訴人之過程中，告訴人自己掙扎而撞到桌角
    ，因此受傷，但並沒有診斷證明書上所載的傷勢那麼嚴重，
    伊沒有傷害之故意云云。
二、惟查：
  (一)告訴人因於上揭時間、地點，未經證人鍾麗珠同意，私自侵
    入證人鍾麗珠之住處，為被告及證人鍾麗珠發覺後，因告訴
    人欲離開現場，被告即與告訴人發生扭打，嗣告訴人即為被
    告壓制於地上，證人鍾麗珠並報警處理等情，已據證人鍾麗
    珠於原審審理中證述綦詳（見原審卷一第41、42頁），證人
    即到場處理之員警王宏仕於原審審理中亦證稱：派出所當時
    接獲報案，說有事故要員警前去處理，伊到現場時，鍾麗珠
    說告訴人在裡面被他們抓到，因為告訴人跑到他們的屋內，
    伊當時看到被告將告訴人壓在2 樓客廳的地上，伊就叫被告
    讓告訴人先起來等語（見原審卷一第43至44頁），被告亦自
    承確有與告訴人扭打之情（見偵續字第279 號卷第20頁），
    且告訴人確實受有頭部創傷、臉部撕裂傷、挫傷、左耳、右
    足挫傷、右眼瞼撕裂傷、眼睛鈍挫傷、眼結膜下出血等傷害
    ，此有亞東醫院診斷證明書乙份附卷可稽（見他字第8399號
    卷第74頁），是被告於前揭地點、地點因與告訴人發生扭打
    ，造成告訴人受傷之事實，洵可認定。又被告雖辯稱告訴人
    並沒有受到診斷證明書中所載之傷勢云云，然證人王宏仕於
    原審審理中已證稱：伊當時有看到告訴人臉部有受傷、紅腫
    流血等語（見原審卷一第45頁），而告訴人於案發當日凌晨
    4 時28分前往亞東紀念醫院就醫，有亞東紀念醫院93年12月
    23日亞歷字第0936410580號函在卷可查（見他字第8399號卷
    第75頁），就醫時間距離案發後約2 小時，且觀以告訴人所
    受之傷勢，傷勢均集中於頭、臉部，而與證人王宏仕上開證
    詞大致相符，堪可信實。被告前開所辯，應係卸責之詞，尚
    難憑採。
  (二)另被告辯稱：伊並未毆打告訴人，告訴人所受傷害應係其要
    逃跑時，伊與告訴人拉扯所致云云，然告訴人於鍾麗珠住處
    遭被告毆打之事實，已據告訴人於原審中證述明確在卷（見
    原審卷二第13頁），復觀諸告訴人所受傷勢為臉部擦傷、挫
    傷、瘀青及撕裂傷、頭部創傷、左耳殼擦傷、挫傷及瘀青、
    兩眼周圍瘀青、右腳部挫傷併疼痛、兩眼之結膜裂傷及結膜
    下血腫等傷害，而被告亦自承其僅受有手臂一處擦傷之傷害
    ，此外並無他傷（見偵續一字第16號卷第31頁），果若被告
    所辯其係因告訴人欲離開，其為壓制告訴人脫逃，乃有拉扯
    行為乙節為真，則告訴人與被告間勢必多有肢體上之對立動
    作，告訴人縱因而成傷，其受傷部位應散布於身體四肢，始
    符常情，則何以告訴人所受傷害，明顯集中於頭部及臉部？
    且與被告所受傷害明顯差距甚大，況告訴人兩眼眼部所受傷
    害明顯嚴重，被告雖以其在壓制告訴人時，告訴人眼睛有撞
    到桌角等語（見原審卷一第18頁）為由置辯，然告訴人係兩
    眼眼部均受有相同程度裂傷及瘀青之傷害，若非遭人特意對
    眼部部位攻擊，僅係偶然撞到桌角致傷，又何以致此？是被
    告前揭所辯，係因拉扯乃致告訴人受傷，並非傷害之意云云
    ，尚難憑採，告訴人所受前揭傷害，應係被告故意毆打所致
    。
  (三)至告訴人雖於原審審理中證稱：伊當時在客廳沙發上睡覺，
    被告直接把伊叫起來，並從伊之太陽穴打下去，伊就倒在地
    上，另有不詳姓名之2 人將伊按在地上，並拿手提音響打伊
    之頭，打了約1 個多小時；被告並拿掃把、音響、木棒打伊
    ，掃把打斷7 支等語（見原審卷二第13、14頁），然其所述
    與證人王宏仕於偵查中證稱：伊到場處理時，只看到被告徒
    手壓制告訴人，另有1 名男子在場協調，當時該男子只是站
    在旁邊，現場沒有看到球棒等物等語（見偵續字第279 號卷
    第45頁），並不相符，已難信告訴人上開證述為真實可採，
    苟若告訴人所陳其遭被告及不知名之2人共同毆打1個小時等
    情屬實，則其所受之傷勢應頗為嚴重，甚至需要到場警員協
    助其就醫，然告訴人卻陳稱係自行騎乘機車前往就醫（見偵
    續字第279 號卷第29頁），此實有悖於常情。再告訴人所受
    傷勢為臉部擦傷、挫傷、瘀青及撕裂傷、頭部創傷、左耳殼
    擦傷、挫傷及瘀青、兩眼周圍瘀青、右腳部挫傷併疼痛、兩
    眼之結膜裂傷及結膜下血腫等傷害，多屬創傷、擦傷、挫傷
    等外部皮肉傷，且多集中於頭部，此與一般因遭棍棒、音響
    等重物任意毆打往往造成瘀、腫傷害，甚至腦震盪之結果顯
    然不同，且證人王宏仕到場時亦僅見告訴人臉部紅腫流血而
    已，顯見告訴人指稱遭被告持器具故意毆打一節，應有誇大
    ，並非屬實。
  (四)綜上，本件事證明確，被告上開傷害犯行，洵堪認定，自應
    依法論科。
三、新舊法比較
  (一)查被告行為後，刑法業於94年2月2 日修正公布，並於95年7
    月1日施行，修正後刑法第2條第1 項之規定：「行為後法律
    有變更者，適用行為時之法律。但行為後之法律有利於行為
    人者，適用最有利於行為人之法律」，係規範行為後法律變
    更所生新舊法比較適用之準據法，於新法施行後，應適用新
    法第2條第1項之規定，為「從舊從輕」之比較；比較時應就
    罪刑有關之共犯、未遂犯、想像競合犯、牽連犯、連續犯、
    結合犯，以及「累犯加重」、自首減輕暨其他法定加減原因
    （如身分加減）與加減例等一切情形，綜其全部罪刑之結果
    而為比較（最高法院95年第8 次刑庭會議決議參照）。查被
    告乙○○行為後，刑法第33條第5 款已將罰金刑之最低額由
    銀元1元即新臺幣3元，提高為新臺幣1000元，比較新、舊法
    結果，自以被告行為時即修正前之刑法第33條第5 款規定較
    有利於被告，應依刑法第2條第1項前段，適用修正前之刑法
    第33條第5款規定。
  (二)又按刑法施行法第1條之1第1 項規定：「中華民國九十四年
    一月七日刑法修正施行後，刑法分則編所定罰金之貨幣單位
    為新台幣」。同法條第2 項規定：「九十四年一月七日刑法
    修正時，刑法分則編未修正之條文定有罰金者，自九十四年
    一月七日刑法修正施行後，就其所定數額提高為『三十倍』
    。但七十二年六月二十六日至九十四年一月七日新增或修正
    之條文，就其所定數額提高為三倍。」。揆其立法說明，該
    條文第2 項係「考量新修正之刑法施行後，不再適用『現行
    法規所定貨幣單位折算新台幣條例』，為使罰金數額趨於一
    致，避免衍生新舊法比較適用問題，以緩和實務適用法律之
    衝擊之前提下，規定第二項如上」，顯見刑法施行法第1 條
    之1第2項增訂後，刑法條文定有罰金者，自無再適用罰金罰
    鍰提高標準條例第1 條提高倍數規定之餘地（最高法院96年
    度台上字第1464號判決意見參照）。另按刑法施行法於95年
    6月14日修正，95年7月1 日生效，第1條之1規定：「中華民
    國九十四年一月七日刑法修正施行後，刑法分則編所定罰金
    之貨幣單位為新台幣。九十四年一月七日刑法修正時，刑法
    分則編未修正之條文定有罰金者，自九十四年一月七日刑法
    修正施行後，就其所定數額提高為三十倍。但七十二年六月
    二十六日至九十四年一月七日新增或修正之條文，就其所定
    數額提高為三倍。」此一修正，對於被告並無有利或不利之
    比較適用問題時，應適用裁判時法（最高法院96年度台上字
    第1136號判決意見參照）。
  (三)末查被告行為後，刑法第41條亦已於94年2月2日修正公布，
    95年7月1日起施行，其中第一項前段修正為「犯最重本刑為
    五年以下有期徒刑以下之刑之罪，而受六個月以下有期徒刑
    或拘役之宣告者，得以新臺幣一千元、二千元或三千元折算
    一日，易科罰金」，然依被告行為時法律，即修正前刑法第
    41條第1 項前段：「犯最重本刑為五年以下有期徒刑以下之
    刑之罪，而受六個月以下有期徒刑或拘役之宣告，因身體、
    教育、職業、家庭之關係或其他正當事由，執行顯有困難者
    ，得以一元以上三元以下折算一日，易科罰金」，暨修正前
    罰金罰鍰提高標準條例第2 條（現已刪除）：「依刑法第四
    十一條易科罰金者，均就其原定數額提高為一百倍折算一日
    ；法律所定罰金數額未依本條例提高倍數，或其處罰法條無
    罰金刑之規定者，亦同」等規定，易科罰金之折算標準最高
    為銀元300元即新臺幣900元，最低為銀元100元即新臺幣300
    元，依刑法第2條第1項前段之規定，比較新、舊法結果，適
    用被告行為時即修正前刑法第41條第1 項前段之規定，對被
    告較為有利。
四、核被告所為，係犯刑法第277條第1項傷害罪。
五、原審未察，遽以被告係為逮捕告訴人，將告訴人壓制於地，
    而於壓制過程中因告訴人之抵抗致造成其受有上開傷勢，難
    認被告上開行為已逾越必要之手段，而為被告無罪之諭知，
    即有未洽，檢察官循告訴人之請求上訴指摘原審判決不當，
    為有理由，原判決既有前揭可議之處，自應由本院就原判決
    予撤銷改判，爰審酌被告雖因告訴人非法侵入其妹鍾麗珠住
    處，欲逮捕告訴人送警究辦，惟竟故意毆打告訴人成傷，暨
    其犯罪之目的、手段、所生危害程度及犯後否認犯行，犯罪
    後態度不佳等一切情狀，量處有期徒刑3 月。又被告犯罪之
    時間，係在96年4 月24日之前，所犯係刑法第277條第1項之
    罪，符合中華民國九十六年罪犯減刑條例所定之減刑條件，
    應依該條例第2條第1項第3 款之規定，減其宣告刑二分之一
    ，故減為有期徒刑1 月又15日，併諭知易科罰金之折算標準
    。
六、公訴意旨另以：被告乙○○因不滿其妹鍾麗珠（所涉傷害與
    妨害自由罪嫌，另經不起訴處分確定），於92年11月10日下
    午2時許，在臺北縣土城市○○路○ 段204號居所，遭其同居
    男友即告訴人甲○○毆打（此部分傷害犯行，業經判處罪刑
    確定），竟基於妨害自由之犯意，於翌（11）日凌晨2 時許
    ，在上址2 樓，以身體壓住告訴人，以此方式剝奪告訴人之
    行動自由，經警前往上址處理，要求被告停手，被告始放開
    告訴人，因認被告涉犯刑法第302條第1項之剝奪他人行動自
    由罪嫌云云。惟查：
  (一)按依法令之行為不罰，刑法第21條第1 項定有明文。另按現
    行犯，不問何人得逕行逮捕之；被告抗拒拘提、逮捕或脫逃
    者，得用強制力拘提或逮捕之；又被告行為不罰者，應諭知
    無罪之判決，刑事訴訟法第88條第1 項、第90條前段及第30
    1條第1項分別定有明文。
  (二)公訴人認被告涉犯上開罪嫌，無非係以被告於警詢時及偵查
    中之供詞、證人鍾麗珠、甲○○分別於警詢、偵查中之證詞
    、證人即現場處理警員王宏仕於偵查中之證詞等證據為其論
    據。
  (三)訊之被告固不否認於上開時間、地點有以身體將告訴人壓在
    地上，及至警察到場處理後始放手之事實，惟堅詞否認有何
    妨害自由之犯行，辯稱：伊於92年11月11日凌晨2 時許，見
    到告訴人甲○○藏在伊住處之3 樓床底下，後來伊請告訴人
    到2 樓後，證人鍾麗珠就打電話報警，但告訴人欲逃跑，伊
    才抓住告訴人，並將之壓在地上，伊沒有妨害自由之故意等
    語。
  (四)經查，被告於上揭時間、地點，因發現告訴人進入證人鍾麗
    珠之住處，乃將告訴人限制於2 樓住處，並由證人鍾麗珠報
    警處理，嗣因告訴人欲離開現場，被告乃將告訴人壓制於地
    上，等待警員到場處理等情，已如前述，則故本案之爭點應
    為被告上開行為是否如其所辯係出於依法令以強制力逮捕非
    法侵入住宅之告訴人所為？查告訴人前曾於92年11月10日下
    午2 時許在上開住處，因細故與證人鍾麗珠發生爭吵，乃以
    手掐證人鍾麗珠頸部成傷，證人鍾麗珠於當日下午已將告訴
    人驅離上開住處，並即更換門鎖等情，業據證人鍾麗珠於原
    審審理中證述明確（見原審卷一第42頁），衡以告訴人上開
    傷害證人鍾麗珠之犯行，業經原審93年度易字第320 號判處
    有期徒刑3 月，經本院94年度上易字第29號判決駁回該部分
    上訴確定，此有上開刑事判決書附卷可稽（見他字第8399號
    卷第39至46頁），堪信證人鍾麗珠上開證詞為真實可採。又
    上開住處為證人鍾麗珠向第三人王火潭所承租，租賃期限自
    92年7月25日起至93年7月25日止一情，亦有房屋租賃契約書
    乙份在卷可查（見他字第8399號偵卷第76至79頁），足認證
    人鍾麗珠確有權利將告訴人驅離上開住處，並即更換門鎖，
    故告訴人縱於上開住處置有衣物而欲取回或欲繼續住居於該
    處，仍應於取得證人鍾麗珠之同意後，方得進入該處。又據
    證人鍾麗珠於原審審理中證稱：伊住在土城市○○路○段204
    號2樓，當天因為聽到3樓有聲音，所以就和被告一起到3 樓
    查看，發現告訴人藏在3 樓，其係破壞門窗進入的等語（見
    原審卷一第41頁），另證人王宏仕亦證稱：（你當時看到的
    情形為何？）伊因為巡邏勤務，經派出所通知到達現場處理
    ，到場後發現告訴人為被告壓制在地上，伊要求先讓告訴人
    起來，嗣後被告表示告訴人侵入其住處，伊乃詢問告訴人如
    何進入該處，告訴人遂帶伊到2 樓窗戶，表示其自該處進入
    ，當時2 樓窗戶有被破壞之痕跡，鐵窗有被扳開；（你有無
    問告訴人當天去那裡作何事？）告訴人表示其居住於該處；
    （你有無問告訴人，既然其住在該處，為何要爬窗戶進入？
    ）伊有問告訴人，但告訴人沒有表示等語（見原審卷一第43
    至46頁），二人所述，互核相符，再衡以證人王宏仕僅為到
    場處理之警員，與被告及告訴人均不熟識，應無偏袒被告或
    告訴人之可能，其前開證述，堪可信採，則告訴人既於警員
    到場處理時坦承以破壞門窗方式進入該住處，並經警確認該
    門窗確有破壞之情，告訴人無故侵入證人鍾麗珠住處之犯行
    ，應屬無訛，從而，被告經證人鍾麗珠之請求，自得依法逮
    捕告訴人。且由證人鍾麗珠於原審審理中證稱：被告見到告
    訴人非法進入該處後，即由伊報警處理，被告則牽制住告訴
    人等語（見原審卷一第41頁），益見被告係基於逮捕告訴人
    之意思，而將告訴人壓制於地上，否則被告若有妨害自由之
    犯意，應會阻止證人鍾麗珠報警，以避免洩漏其犯行。
  (五)綜上，堪信被告係因發現告訴人以非法方式侵入證人鍾麗珠
    之住處，並因告訴人欲逃脫，為逮捕告訴人，而將之壓制於
    地，等待警方到場處理，其上開所為應係出於依法逮捕告訴
    人而所，是前開公訴人所舉之證據，固能證明被告有妨害告
    訴人自由之結果，然此係因被告依法以強制力逮捕非法侵入
    住處之告訴人，揆諸上揭說明，被告此部份行為應屬不罰，
    惟公訴人因認此部分與上開成罪部分有想像競合犯之裁判上
    一罪之關係，此部分爰不另為無罪之諭知。
據上論斷，應依刑事訴訟法第369條第1項前段、第364條、第299
第1項前段，刑法第2條第1項前段、第277條第1 項、修正前刑法
第33條第5款、第41條第1項前段，刑法施行法第1條之1，96年罪
犯減刑條例第2條第1項第3款、第9條、第7條第1項、第2 項，判
決如主文。
本案經檢察官陳玉珍到庭執行職務。
中    華    民    國    97    年    4     月    2     日
                  刑事第十庭    審判長法  官 楊炳禎
                                      法  官 陳博志
                                      法  官 李春地
以上正本證明與原本無異。
檢察官如不服本判決，應於收受送達後十日內向本院提出上訴書
狀，其未敘述上訴之理由者並得於提起上訴後十日內向本院補提
理由書（均須按他造當事人之人數附繕本）。
被告不得上訴。
                                      書記官 蘇秋
中    華    民    國    97    年    4     月    3     日
附錄本案論罪科刑法條全文：
刑法第277條
傷害人之身體或健康者，處3年以下有期徒刑、拘役或1千元以下
罰金。
犯前項之罪因而致人於死者，處無期徒刑或7 年以上有期徒刑；
致重傷者，處3年以上10年以下有期徒刑。


司法院資訊處製作；財團法人民間司法改革基金會備份。
